臺灣高等法院臺中分院民事判決　九十一年度上易字第四○二號
　　上　訴　人　乙○○
　　被　上訴人　甲○○○○○○.
右當事人間清償債務事件，上訴人對於中華民國九十一年九月六日臺灣彰化地方法院
九十一年度訴字第七五一號第一審判決提起上訴，本院判決如左：
      主      文
上訴駁回。
第二審訴訟費用由上訴人負擔。
      事實及理由
壹、上訴人起訴主張：兩造於民國八十四年十一月三十日分別參加訴外人王春發召集
    之民間互助會，上訴人於八十六年十月間標得由上訴人頂替訴外人黃琨發退會之
    會款新台幣（下同）四十萬零三千元，被上訴人以急需用款為由，要求上訴人分
    一半之會款供其周轉，並言明俟被上訴人得標時再返還一半之款項，上訴人遂交
    付會款二十萬一千五百元，詎八十七年四月間，王春發竟倒會停標，致被上訴人
    無法標取會款，上訴人請求被上訴人返還上開款項，仍遭拒絕，爰依借貸與不當
    得利法律關係訴請被上訴人清償上開款項。又於八十六年間，王春發向被上訴人
    借款一百萬元，並由上訴人為擔保，因王春發屆期無法清償，上訴人遂代為清償
    上開一百萬元，王春發於八十八年三月間簽發交付六十餘紙本票予上訴人，並於
    八十八年三月間提供其所有坐落彰化縣北斗鎮○○段九二二之二地號土地及其上
    門牌號碼彰化縣北斗鎮○○街一三五號建物予上訴人設定第二順位抵押權，嗣王
    春發經濟困難無法清償上開房地之第一順位抵押權人即亞太商業銀行北斗分行之
    借款，上開房地將受銀行查封拍賣，而被上訴人復為該筆借款之連帶保證人，被
    上訴人乃要求上訴人先行塗銷第二順位抵押權，並言明俟上開房地出售後將清償
    王春發積欠之一百萬元，上訴人不疑而同意塗銷，上開房地已於八十九年三月二
    十二日以買賣為原因，將所有權移轉登記予訴外人鄭淑芬，詎被上訴人並未依約
    清償原告之一百萬元債權，上訴人為此向彰化縣溪州鄉調解委員會聲請調解，亦
    無結果，爰依契約法律關係，訴請被上訴人返還該一百萬元款項等語。
貳、被上訴人則以：上訴人於八十六年十月間標取原黃琨發名義，由上訴人頂讓之互
    助會會款，由被上訴人分取一半，係基於兩造之協議取得，並非基於借貸關係。
    另上訴人曾在原法院九十年度訴字第三二０號訴請王春發清償借款事件，陳述王
    春發所有上開房地於八十八年三月間設定一百零三萬七千元之抵押權予上訴人，
    因王春發欲將上開房地過戶予被上訴人，再由被上訴人將上開房地出賣，藉以清
    償銀行之借款，故希望上訴人將前開抵押權塗銷，上訴人遂出具債務清償證明書
    而將抵押權塗銷，方便被上訴人出賣上開房地，而出賣房屋所得亦已全數償還王
    春發對第一順位抵押權人即亞太商業銀行北斗分行之借款，是上訴人所指被上訴
    人偽造債務清償證明書及施詐塗銷抵押權登記云云，均與事實不符，被上訴人於
    出賣上開房地時，並未承諾將出賣房屋所得清償王春發所積欠上訴人之一百萬元
    債務等語，資為抗辯。
參、原審法院斟酌兩造之主張及攻擊防禦方法之結果，認上訴人之訴為無理由，而為
    上訴人敗訴之判決。上訴人不服，提起上訴，聲明求為判決：(一)原判決廢棄；(二)
    被上訴人應給付上訴人一百二十萬一千五百元。被上訴人答辯聲明，求為判決：
    駁回上訴人之上訴。
肆、本件上訴人主張其於八十六年十月間標得互助會後，交付會款二十萬一千五百元
　　予被上訴人；又上訴人確實出具對王春發一百萬元債權之債務清償證明書，並塗
　　銷上訴人就王春發所有上開房地之第二順位抵押權等情，業據其提出互助會會單
　　影本一件、分取會款證明書影本一件、債務清償證明書影本一件、及彰化縣北斗
　　地政事務所土地及建物異動資料影本六件在卷為憑，復為被上訴人所不爭執，堪
　　信上訴人此部分主張為真實。惟上訴人主張其交付上開互助會會款二十萬一千五
　　百元予被上訴人，係被上訴人向其借貸之款項，被上訴人應予返還；又被上訴人
　　應依兩造之約定，將出賣王春發上開房屋後所得價款中之一百萬元返還予上訴人
　　一節，則為被上訴人所否認，並以前揭情詞置辯。經查：
一、關於二十萬一千五百元部分：按當事人主張有金錢借貸關係存在，須就其發生所
    須具備之特別要件即金錢之交付及借貸意思表示互相一致負舉證之責任，若僅證
    明有金錢之交付，未證明借貸意思表示互相一致者，尚不能認為有金錢借貸關係
    存在（最高法院八十一年台上字第二三七二號判決參照）。本件上訴人主張其於
    八十六年十月間標得頂替訴外人黃琨發退會之會款四十萬零三千元，被上訴人以
    急需用款為由，要求上訴人分一半之會款供其周轉，並言明俟被上訴人得標時再
    返還一半之款項，上訴人遂交付會款二十萬一千五百元等情，固據提出互助會會
    單、及證明書等件為証。被上訴人於本院準備程序中雖不否認黃琨發之退會確由
    上訴人獨資承接（見本院卷第三二頁），且被上訴人於上訴人取得標會會款時，
    曾向上訴人收受該筆互助會會款之半數二十萬一千五百元，惟否認其與上訴人間
    有何借貸關係，辯稱：當初分取一半會款，係基於兩造之協議取得，此有上訴人
    提出之證明書補充說明欄記載可知等語。觀諸上訴人提出其於九十年六月十三日
    與被上訴人之夫張木興共同書具之證明書載明：「八十六年十月左右，倆人合伙
    標下黃琨發名義之會仔，併頂替黃琨發名義，所得標會款是以九千四百元得標，
    共收到四十萬三千元，每人各得二十萬一千五百元，確實無誤」等語，並未有隻
    字片語提及借款事宜，已難認兩造間就前開款項有何借貸之合意。復依該證明書
    補充說明欄亦記載稱「八十六年十月份私下與乙○○（即上訴人）協議，此會先
    以乙○○名義標下，兩人各取一半會款，然後張木興名下的會，再和乙○○共同
    在半年後標下平分」等語，足見；兩造協議八十六年十月間之互助會，由上訴人
    具名標會，標得會款後二人均分，並約定半年後再由被上訴人以張木興名義具名
    標會，標得會款再予均分，則被上訴人收受該筆會款既係基於合標之協議而取得
    ，兩造間並無借貸關係可言。上訴人雖稱證明書中之補充說明欄係被上訴人事後
    自行添加，非屬兩造協議之內容等語，然上訴人並未否認上開補充說明欄之內容
    之真實（見本院卷第三十二頁），則兩造確實係約明先後標會後平分互助會款，
    其等間並無借貸之合意，揆諸上揭判決意旨，上訴人依借貸之法律關係請求被上
    訴人返還二十萬一千五百元之借款，自屬無據。另被上訴人既係本於兩造協議之
    內容，而收受二十萬一千五百元之款項，則其受有系爭款項，自非無法律上原因
    ，上訴人另依不當得利之法律關係請求返還，亦無理由。
二、關於一百萬元款項部分：上訴人主張訴外人王春發於八十六年間向被上訴人借款
    一百萬元，並由上訴人為擔保，王春發屆期無法清償，上訴人遂代為清償上開一
    百萬元，嗣王春發於八十八年三月間簽發交付六十餘紙本票予上訴人，並提供其
    所有上開房地予上訴人而設定第二順位抵押權，詎王春發經濟困難無法清償上開
    房地之第一順位抵押權人即亞太商業銀行北斗分行之借款，上開房地將受銀行查
    封拍賣，而被上訴人復為該筆借款之連帶保證人，王春發有意將上開房地先行移
    轉登記予被上訴人名義，再由被上訴人出售後清償銀行借款，被上訴人與王春發
    乃請求上訴人先行塗銷第二順位抵押權，並言明俟上開房地出售後將清償王春發
    積欠之一百萬元，而上開房地已於八十九年三月二十二日以買賣為原因，將所有
    權移轉登記予訴外人鄭淑芬，被上訴人自應依約定給付出售上開房地後價款中之
    一百萬元予上訴人等情，惟被上訴人則辯以：兩造並無約定於上開房地出售後，
    由其清償王春發積欠上訴人之一百萬元，上訴人係為幫助王春發，始同意塗銷第
    二順位抵押權，而出賣房地之價金償還第一順位抵押權後，並沒有剩餘等語。查
    上訴人主張其為訴外人王春發向被上訴人借款一百萬元之保証人，因王春發屆期
    無法清償，其遂代為清償上開一百萬等語，又於原審及本院準備程序中分別陳述
    稱：「房子由被告（被上訴人）出售的，但不動產是王春發的，我有抵押權，要
    賣房子，當然要還我錢，欠我錢的人是王春發，不是被告，因他們說房子賣掉要
    還我錢，且房子是被告賣掉的」（見原審卷第三十九頁）、「塗銷抵押權部分，
    我是有答應給被告方便出賣」（同上卷第六十七頁）；及「一百萬元部分，我有
    告王春發要還我該一百萬元，民事判我勝訴，此一百萬元與本件之一百萬元是同
    樣的債務」（本院卷第三十一頁）等語，依上訴人上開陳述，系爭一百萬元實係
    上訴人代償王春發對被上訴人所負之一百萬元債務後，所取得之債權，依民法第
    三百十二條規定，上訴人於此清償之限度內承受被上訴人對王春發一百萬元債權
    ，從而該一百萬元債權債務關係即存在於上訴人與王春發間，已與被上訴人無涉
    。至上訴人事後塗銷其就上開房地之第二順位抵押權設定，亦據其於原審自認係
    為方便被上訴人出賣上開房地所為，被上訴人亦否認與上訴人間有上開還款之約
    定，借款人既為訴外人王春發，且上訴人對系爭一百萬元亦已對訴外人王春發提
    起訴訟，並取得勝訴判決，系爭一百萬元為上訴人與王春發間之借貸關係，上訴
    人請求被上訴人應返還該款項，即與事實不符，不能准許。
伍、綜上所述，上訴人基於借款及不當得利之法律關係，請求被上訴人給付二十萬一
    千五百元，及依契約法律關係請求被上訴人給付一百萬元，上訴人既未舉證證明
    兩造就該二十萬一千五百元有何借貸之合意及如何成立借貸關係，而被上訴人係
    本於兩造平分互助會款之協議而收受二十萬一千五百元之款項，自非無法律上原
    因；另系爭一百萬元債權債務關係既存在於上訴人與王春發間，上訴人復未能舉
    証證明兩造間有何約定被上訴人同意於出賣房地後清償一百萬元款項，則上訴人
    本件請求均屬無據，應予駁回。原審為上訴人敗訴之判決，與法尚無不合，上訴
    意旨猶執陳詞，指摘原判決不當，求予廢棄改判，為無理由，應予駁回其上訴。
陸、本件事證已臻明確，兩造其餘攻擊防禦方法及舉證，經核均無礙於本院上開審認
    ，毋庸逐一論駁，併此敘明。
柒、據上論結，本件上訴為無理由，依民事訴訟法第四百四十九條第一項、第七十八
    條，判決如主文。
中　　　華　　　民　　　國　　九十一　　年　　 十二　　 月　　三十一　　日
~B1民事第四庭審判長法　官　黃斐君
~B2　　　　　　　　法　官　張鑫城
~B3　　　　　　　　法　官　張浴美
右為正本係照原本作成。
不得上訴。
~B　　　　　　　  書記官　謝雅惠
中　　　華　　　民　　　國　　九十二　　年　　　一　　　月　　　二　　　日
                                                                        Ｈ
